ACORDAO-COMPLETO-2466202

ACÓRDÃO 6270/2021 ATA 12/2021 - SEGUNDA CÂMARA

VISTOS, relatados e discutidos estes autos de tomada de contas especial instaurada pelo Ministério do Turismo em desfavor da Associação de Bugueiros e Motociclistas de Aracati e Canoa Quebrada - Abmacq e do Sr. Alberico Pignata do Bonfim Junior, em razão de não comprovação da regular aplicação dos recursos repassados pela União por meio do Convênio 01668/2009, registro Siafi 723135, firmado entre o aquele Ministério e a Associação, que tinha por objeto a realização do "II MOTOFEST ARACANOA".
ACORDAM os Ministros do Tribunal de Contas da União, reunidos em Sessão da Segunda Câmara, ante as razões expostas pelo Relator, em:
9.1 considerar revéis os responsáveis Associação de Bugueiros e Motociclistas de Aracati e Canoa Quebrada - Abmacq e o Sr. Alberico Pignata do Bonfim Junior para todos os efeitos, dando-se prosseguimento ao processo, com fulcro no art. 12, § 3º, da Lei 8.443/1992; 
9.2 julgar irregulares, nos termos dos arts. 1º, inciso I, 16, inciso III, alíneas "b" e "c", da Lei 8.443/1992, c/c os arts. 19 e 23, inciso III, da mesma Lei, as contas da Associação de Bugueiros e Motociclistas de Aracati e Canoa Quebrada - Abmacq e do Sr.Alberico Pignata do Bonfim Junior, condenando-os solidariamente ao pagamento da importância a seguir especificada, atualizada monetariamente e acrescida dos juros de mora, calculada a partir da data discriminada até a data da efetiva quitação do débito, fixando-lhes o prazo de quinze dias, para que comprovem, perante o Tribunal, o recolhimento da referida quantia aos cofres do Tesouro Nacional, nos termos do art. 23, inciso III, alínea "a", da citada lei, c/c o art. 214, inciso III, alínea "a", do Regimento Interno do TCU:
		Data de ocorrência
	Valor histórico (R$) 

	12/2/2010
	199.980,00

9.3 autorizar, desde logo, a cobrança judicial das dívidas, caso não atendidas as notificações, na forma do disposto no art. 28, inciso II, da Lei 8.443/1992;
9.4 autorizar também, desde logo, se requerido, com fundamento no art. 26, da Lei 8.443, de 1992, c/c o art. 217, §§ 1º e 2º do Regimento Interno do TCU, o parcelamento da dívida em até 36 parcelas, incidindo, sobre cada parcela, corrigida monetariamente, os correspondentes acréscimos legais, fixando-lhes o prazo de quinze dias, a contar do recebimento da notificação, para que comprovem, perante o Tribunal, o recolhimento da primeira parcela, e de trinta dias, a contar da parcela anterior, os recolhimentos das demais parcelas, devendo incidir, sobre cada valor mensal, atualizado monetariamente, os juros de mora devidos, no caso do débito, na forma prevista na legislação em vigor, alertando os responsáveis de que a falta de comprovação do recolhimento de qualquer parcela importará o vencimento antecipado do saldo devedor, nos termos do § 2º do art. 217 do Regimento Interno deste Tribunal; 
9.5 enviar cópia deste Acórdão à Procuradoria da República no Estado do Ceará, nos termos do § 3º do art. 16 da Lei 8.443/1992, c/c o § 7º do art. 209 do Regimento Interno do TCU, para adoção das medidas cabíveis; 
9.6 enviar cópia deste Acórdão ao Ministério do Turismo, para ciência;
9.7 informar à Procuradoria da República no Estado do Ceará e ao Ministério do Turismo que a presente deliberação, acompanhada do Relatório e do Voto que a fundamentam, está disponível para a consulta no endereço www.tcu.gov.br/acordaos, além de esclarecer que, caso requerido, o TCU poderá fornecer sem custos as correspondentes cópias, de forma impressa; e
9.8 informar à Procuradoria da República no Estado do Ceará que, nos termos do parágrafo único do art. 62 da Resolução TCU 259/2014, os procuradores e membros do Ministério Público credenciados nesta Corte podem acessar os presentes autos de forma eletrônica e automática, ressalvados apenas os casos de eventuais peças classificadas como sigilosas, as quais requerem solicitação formal.

TCE instaurada pelo(a) MINISTÉRIO DO TURISMO (VINCULADOR) em razão de Não comprovação da regular aplicação dos recursos repassados pela União, Convênio 01668/2009, firmado com o/a MINISTERIO DO TURISMO, Siafi/Siconv 723135, função COMERCIO E SERVICOS, que teve como objeto II MOTOFEST ARACANOA.

Segunda Câmara

Ministério do Turismo.

3. Interessados/Responsáveis:
3.1. Responsáveis: Alberico Pignata do Bonfim Junior (XXX.359.651-XX); Associação de Bugueiros e Motociclistas de Aracati e Canoa Quebrada - Abmacq (04.861.664/0001-04).

13.1. Ministros presentes: Bruno Dantas (Presidente), Augusto Nardes (Relator), Aroldo Cedraz e Raimundo Carreiro.
13.2. Ministros-Substitutos presentes: Marcos Bemquerer Costa e André Luís de Carvalho.

AUGUSTO NARDES

Adoto como relatório a instrução elaborada pela Secretaria de Controle Externo de Tomada de Contas Especial (fl. 91) , ratificada pela instância diretiva da unidade (fls. 92/93) e homologada pelo Ministério Público junto ao TCU (fl. 94) :
"INTRODUÇÃO
Cuidam os autos de tomada de contas especial instaurada por Ministério do Turismo, em desfavor de Associação de Bugueiros e Motociclistas de Aracati e Canoa Quebrada - Abmacq (CNPJ: 04.861.664/0001-04) e Alberico Pignata do Bonfim Junior (CPF: XXX.359.651-XX) , em razão de não comprovação da regular aplicação dos recursos repassados pela União realizadas por meio do Convênio 01668/2009, registro Siafi 723135, (peça 4) firmado entre o MINISTERIO DO TURISMO e ASSOCIAÇÃO DE BUGUEIROS E MOTOCICLISTAS DE ARACATI E CANOA QUEBRADA - ABMACQ, e que tinha por objeto o instrumento descrito como 'II MOTOFEST ARACANOA'.
HISTÓRICO
Em 3/1/2018, com fundamento na IN/TCU 71/2012, alterada pela IN/TCU 76/2016 e DN/TCU 155/2016, o dirigente da instituição Ministério do Turismo autorizou a instauração da tomada de contas especial (peça 43) . O processo foi registrado no sistema e-TCE com o número 1284/2019.
O Convênio 01668/2009, registro Siafi 723135, foi firmado no valor de R$ 222.200,00, sendo R$ 199.980,00 à conta do concedente e R$ 22.220,00 referentes à contrapartida do convenente. Teve vigência de 17/12/2009 a 16/4/2010, com prazo para apresentação da prestação de contas em 16/5/2010. Os repasses efetivos da União totalizaram R$ 199.980,00 (peça 9) .
A prestação de contas e complementações enviadas foram analisadas por meio dos documentos constantes nas peças 27 e 36.
O fundamento para a instauração da Tomada de Contas Especial, conforme consignado na matriz de responsabilização elaborada pelo tomador de contas, foi a constatação da seguinte irregularidade: 
Irregularidades na execução física e financeira do Convênio.
Os responsáveis arrolados na fase interna foram devidamente comunicados e, diante da ausência de justificativas suficientes para elidir a irregularidade e da não devolução dos recursos, instaurou-se a tomada de contas especial.
No relatório (peça 51) , o tomador de contas concluiu que o prejuízo importaria no valor original de R$ 199.980,00, imputando-se a responsabilidade a Associação de Bugueiros e Motociclistas de Aracati e Canoa Quebrada - Abmacq, na condição de contratado e Alberico Pignata do Bonfim Junior, na condição de gestor dos recursos. 
Em 15/1/2020, a Controladoria-Geral da União emitiu o relatório de auditoria (peça 53) , em concordância com o relatório do tomador de contas. O certificado de auditoria e o parecer do dirigente do órgão de controle interno concluíram pela irregularidade das presentes contas (peças 54 e 55) .
Em 24/1/2020, o ministro responsável pela área atestou haver tomado conhecimento das conclusões contidas no relatório e certificado de auditoria, bem como do parecer conclusivo do dirigente do órgão de controle interno, manifestando-se pela irregularidade das contas, e determinou o encaminhamento do processo ao Tribunal de Contas da União (peça 56) .
Na instrução inicial (peça 59) , analisando-se os documentos nos autos, concluiu-se pela necessidade de realização de citação para as seguintes irregularidades: 
1.1. Irregularidade 1: irregularidades na execução financeira do Convênio.
1.1.1. Evidências da irregularidade: documentos técnicos presentes nas peças 4, 28 e 37.
1.1.2. Normas infringidas: art. 37, caput, c/c o art. 70, parágrafo único, da Constituição Federal de 1988; art. 93, do Decreto-lei 200, de 25 de fevereiro de 1967; art. 50, § 3º, da Portaria Interministerial 127/2008, e Termo do Convênio (Cláusula Sétima) .
1.2. Débito relacionado aos responsáveis Associação de Bugueiros e Motociclistas de Aracati e Canoa Quebrada - Abmacq (CNPJ: 04.861.664/0001-04) e Alberico Pignata do Bonfim Junior (CPF: XXX.359.651-XX) :
	Data de ocorrência
	Valor histórico (R$) 
	Identificador da parcela

	12/2/2010
	199.980,00
	D1

1.2.1. Cofre credor: Tesouro Nacional.
1.2.2. Responsável: Associação de Bugueiros e Motociclistas de Aracati e Canoa Quebrada - Abmacq (CNPJ: 04.861.664/0001-04) .
1.2.2.1. Conduta: não comprovar o nexo de causalidade entre os recursos transferidos e as despesas efetuadas.
1.2.2.2. Nexo de causalidade: A não apresentação de documentos que comprovassem a execução física e financeira dos itens previstos no plano de trabalho resultou na presunção de dano ao erário.
1.2.2.3. Culpabilidade: não há excludentes de ilicitude, de culpabilidade e de punibilidade; é razoável supor que o responsável tinha consciência da ilicitude de sua conduta; era exigível conduta diversa da praticada, qual seja, comprovar por meio de documentos a efetiva execução física e financeira de todos os itens previstos no plano de trabalho. Ressalte-se que a análise da boa-fé relativa a pessoa jurídica de direito privado é realizada considerando as condutas de seus administradores, uma vez que os atos destes obrigam a pessoa jurídica, desde que exercidos nos limites dos poderes definidos no ato constitutivo do ente, nos termos do art. 47 do Código Civil (Acórdão 1723/2016-TCU-Plenário, Ministro-Relator Raimundo Carrero) . 
1.2.3. Responsável: Alberico Pignata do Bonfim Junior (CPF: XXX.359.651-XX) .
1.2.3.1. Conduta: não comprovar o nexo de causalidade entre os recursos transferidos e as despesas efetuadas.
1.2.3.2. Nexo de causalidade: A não apresentação de documentos que comprovassem a execução física e financeira dos itens previstos no plano de trabalho resultou na presunção de dano ao erário.
1.2.3.3. Culpabilidade: não há excludentes de ilicitude, de culpabilidade e de punibilidade; é razoável supor que o responsável tinha consciência da ilicitude de sua conduta; era exigível conduta diversa da praticada, qual seja, comprovar por meio de documentos a efetiva execução física e financeira de todos os itens previstos no plano de trabalho. 
Encaminhamento: citação.
1.3. Irregularidade 2: não comprovação da execução física do objeto do convênio.
1.3.1. Evidências da irregularidade: documentos técnicos presentes nas peças 4, 27 e 36.
1.3.2. Normas infringidas: art. 70, parágrafo único, da Constituição Federal de 1988; art. 93, do Decreto-lei 200, de 25 de fevereiro de 1967; art. 50, §3º, da Portaria Interministerial 127/2008, e Termo do Convênio (cláusula terceira, item II, alínea 'a', e cláusula décima terceira, parágrafo segundo, alíneas 'd' e 'f') .
1.4. Débito relacionado aos responsáveis Associação de Bugueiros e Motociclistas de Aracati e Canoa Quebrada - Abmacq (CNPJ: 04.861.664/0001-04) e Alberico Pignata do Bonfim Junior (CPF: XXX.359.651-XX) :
	Data de ocorrência
	Valor histórico (R$) 
	Identificador da parcela

	12/2/2010
	199.980,00
	D1

1.4.1. Cofre credor: Tesouro Nacional.
1.4.2. Responsável: Associação de Bugueiros e Motociclistas de Aracati e Canoa Quebrada - Abmacq (CNPJ: 04.861.664/0001-04) .
1.4.2.1. Conduta: não apresentar imagens (fotografias ou filmagens) ou outros documentos que provassem a execução dos itens previstos no plano de trabalho e pagos com recursos do convênio.
1.4.2.2. Nexo de causalidade: A não apresentação de documentos que comprovassem a execução dos itens previstos no plano de trabalho resultou na presunção de dano ao erário.
1.4.2.3. Culpabilidade: não há excludentes de ilicitude, de culpabilidade e de punibilidade; é razoável supor que o administrador responsável pela pessoa jurídica tinha consciência da ilicitude de sua conduta; era exigível conduta diversa da praticada, qual seja, comprovar por meio de documentos a efetiva execução de todos os itens previstos no plano de trabalho. Ressalte-se que a análise da boa-fé relativa a pessoa jurídica de direito privado é realizada considerando as condutas de seus administradores, uma vez que os atos destes obrigam a pessoa jurídica, desde que exercidos nos limites dos poderes definidos no ato constitutivo do ente, nos termos do art. 47 do Código Civil (Acórdão 1723/2016-TCU-Plenário, Ministro-Relator Raimundo Carrero) . 
1.4.3. Responsável: Alberico Pignata do Bonfim Junior (CPF: XXX.359.651-XX) .
1.4.3.1. Conduta: não apresentar imagens (fotografias ou filmagens) ou outros documentos que provassem a execução dos itens previstos no plano de trabalho e pagos com recursos do convênio.
1.4.3.2. Nexo de causalidade: A não apresentação de documentos que comprovassem a execução dos itens previstos no plano de trabalho resultou na presunção de dano ao erário.
1.4.3.3. Culpabilidade: não há excludentes de ilicitude, de culpabilidade e de punibilidade; é razoável supor que o responsável tinha consciência da ilicitude de sua conduta; era exigível conduta diversa da praticada, qual seja, comprovar por meio de documentos a efetiva execução de todos os itens previstos no plano de trabalho. 
Encaminhamento: citação.
1.5. Irregularidade 3: não apresentação de declaração de gratuidade do evento, nem de demonstrativo de utilização, dos montantes arrecadados com a venda de ingressos, no objeto do convênio.
1.5.1. Evidências da irregularidade: documentos técnicos presentes nas peças 4, 27, 36 e 37.
1.5.2. Normas infringidas: art. 70, parágrafo único, da Constituição Federal de 1988; e art. 93, do Decreto-lei 200, de 25 de fevereiro de 1967; art. 56 da Portaria Interministerial 127/2008; Termo do Convênio (cláusula terceira, item II, alíneas 'a' e 'cc', e cláusula décima terceira, parágrafo segundo, alínea 'k') .
1.6. Débito relacionado aos responsáveis Associação de Bugueiros e Motociclistas de Aracati e Canoa Quebrada - Abmacq (CNPJ: 04.861.664/0001-04) e Alberico Pignata do Bonfim Junior (CPF: XXX.359.651-XX) :
	Data de ocorrência
	Valor histórico (R$) 
	Identificador da parcela

	12/2/2010
	199.980,00
	D1

1.6.1. Cofre credor: Tesouro Nacional.
1.6.2. Responsável: Associação de Bugueiros e Motociclistas de Aracati e Canoa Quebrada - Abmacq (CNPJ: 04.861.664/0001-04) .
1.6.2.1. Conduta: não apresentar declaração de gratuidade do evento, nem demonstrativo de utilização, dos montantes arrecadados com a venda de ingressos, no objeto do convênio.
1.6.2.2. Nexo de causalidade: A ausência de informações sobre a gratuidade do evento ou a venda de ingressos não comprova que não houve sobreposição de pagamentos para os itens previstos no ajuste, resultando em presunção de prejuízo ao erário.
1.6.2.3. Culpabilidade: não há excludentes de ilicitude, de culpabilidade e de punibilidade; é razoável supor que o administrador responsável pela pessoa jurídica tinha consciência da ilicitude de sua conduta; era exigível conduta diversa da praticada, qual seja, assegurar que os valores arrecadados com a cobrança de ingressos em shows e eventos ou venda de bens e serviços produzidos ou fornecidos no âmbito deste convênio sejam revertidos para a consecução do objeto ou recolhidos à conta do Tesouro Nacional. Ressalte-se que a análise da boa-fé relativa a pessoa jurídica de direito privado é realizada considerando as condutas de seus administradores, uma vez que os atos destes obrigam a pessoa jurídica, desde que exercidos nos limites dos poderes definidos no ato constitutivo do ente, nos termos do art. 47 do Código Civil (Acórdão 1723/2016-TCU-Plenário, Ministro-Relator Raimundo Carrero) . 
1.6.3. Responsável: Alberico Pignata do Bonfim Junior (CPF: XXX.359.651-XX) .
1.6.3.1. Conduta: não apresentar declaração de gratuidade do evento, nem demonstrativo de utilização dos montantes arrecadados com a venda de ingressos, no objeto do convênio.
1.6.3.2. Nexo de causalidade: A ausência de informações sobre a gratuidade do evento ou a venda de ingressos não comprova que não houve sobreposição de pagamentos para os itens previstos no ajuste, resultando em presunção de prejuízo ao erário.
1.6.3.3. Culpabilidade: não há excludentes de ilicitude, de culpabilidade e de punibilidade; é razoável supor que o responsável tinha consciência da ilicitude de sua conduta; era exigível conduta diversa da praticada, qual seja, assegurar que os valores arrecadados com a cobrança de ingressos em shows e eventos ou venda de bens e serviços produzidos ou fornecidos no âmbito deste convênio sejam revertidos para a consecução do objeto ou recolhidos à conta do Tesouro Nacional. 
Encaminhamento: citação.
Em cumprimento ao pronunciamento da unidade (peça 61) , foram efetuadas citações dos responsáveis, nos moldes adiante:
 Associação de Bugueiros e Motociclistas de Aracati e Canoa Quebrada - Abmacq - promovida a citação do responsável, conforme delineado adiante:
	Comunicação: Ofício 25404/2020 - Seproc (peça 64) 
Data da Expedição: 4/6/2020
Data da Ciência: não houve (Não procurado) (peça 68) 
Observação: Ofício enviado para o endereço do responsável, conforme pesquisa na base de dados no sistema da Receita Federal, custodiada pelo TCU .
	
	Comunicação: Ofício 25405/2020 - Seproc (peça 66) 
Data da Expedição: 4/6/2020
Data da Ciência: não houve (Não procurado) (peça 69) 
Observação: Ofício enviado para o endereço do responsável, conforme pesquisa na base de dados no sistema da Receita Federal, custodiada pelo TCU.
	
	Comunicação: Ofício 44717/2020 - Seproc (peça 77) 
Data da Expedição: 1/9/2020
Data da Ciência: 25/11/2020 (peça 86) 
Nome Recebedor: João Pedro Silva Pignata
Observação: Ofício enviado para o endereço do responsável, conforme pesquisa na base de dados no sistema da Receita Federal, custodiada pelo TCU  (peça 71) .
Fim do prazo para a defesa: 10/12/2020
	
	Comunicação: Ofício 44718/2020 - Seproc (peça 78) 
Data da Expedição: 1/9/2020
Data da Ciência: não houve (Número inexistente) (peça 83) 
Observação: Ofício enviado para o endereço do responsável, conforme pesquisa na base de dados no sistema da Receita Federal, custodiada pelo TCU  (peça 71) .
	
	Comunicação: Ofício 44719/2020 - Seproc (peça 79) 
Data da Expedição: 1/9/2020
Data da Ciência: não houve (Número inexistente) (peça 85) 
Observação: Ofício enviado para o endereço do responsável, conforme pesquisa na base de dados no sistema da Receita Federal, custodiada pelo TCU  (peça 71) .
	
	Comunicação: Ofício 44720/2020 - Seproc (peça 80) 
Data da Expedição: 1/9/2020
Data da Ciência: 25/11/2020 (peça 89) 
Nome Recebedor: João Pedro Silva Pignata
Observação: Ofício enviado para o endereço do responsável, conforme pesquisa na base de dados no sistema da Receita Federal, custodiada pelo TCU  (peça 71) .
Fim do prazo para a defesa: 10/12/2020
	
	Comunicação: Edital 1347/2020 - Seproc (peça 72) 
Data da Publicação: 31/8/2020
Fim do prazo para a defesa: 16/9/2020
	
 Alberico Pignata do Bonfim Junior - promovida a citação do responsável, conforme delineado adiante:
	Comunicação: Ofício 25402/2020 - Seproc (peça 65) 
Data da Expedição: 4/6/2020
Data da Ciência: não houve (Não procurado) (peça 67) 
Observação: Ofício enviado para o endereço do responsável, conforme pesquisa na base de dados no sistema da Receita Federal, custodiada pelo TCU.
	
	Comunicação: Ofício 44713/2020 - Seproc (peça 73) 
Data da Expedição: 1/9/2020
Data da Ciência: 25/11/2020 (peça 88) 
Nome Recebedor: João Pedro Silva Pignata
Observação: Ofício enviado para o endereço do responsável, conforme pesquisa na base de dados no sistema da Receita Federal, custodiada pelo TCU  (peça 71) .
Fim do prazo para a defesa: 10/12/2020
	
	Comunicação: Ofício 44714/2020 - Seproc (peça 74) 
Data da Expedição: 1/9/2020
Data da Ciência: não houve (Número inexistente) (peça 84) 
Observação: Ofício enviado para o endereço do responsável, conforme pesquisa na base de dados no sistema da Receita Federal, custodiada pelo TCU  (peça 71) .
	
	Comunicação: Ofício 44715/2020 - Seproc (peça 75) 
Data da Expedição: 1/9/2020
Data da Ciência: não houve (Número inexistente) (peça 82) 
Observação: Ofício enviado para o endereço do responsável, conforme pesquisa na base de dados no sistema da Receita Federal, custodiada pelo TCU  (peça 71) .
	
	Comunicação: Ofício 44716/2020 - Seproc (peça 76) 
Data da Expedição: 1/9/2020
Data da Ciência: 25/11/2020 (peça 87) 
Nome Recebedor: João Pedro Silva Pignata
Observação: Ofício enviado para o endereço do responsável, conforme pesquisa na base de dados no sistema da Receita Federal, custodiada pelo TCU  (peça 71) .
Fim do prazo para a defesa: 10/12/2020
	
Conforme Despacho de Conclusão das Comunicações Processuais (peça 90) , as providências inerentes às comunicações processuais foram concluídas. 
Transcorrido o prazo regimental, os responsáveis Associação de Bugueiros e Motociclistas de Aracati e Canoa Quebrada - Abmacq e Alberico Pignata do Bonfim Junior permaneceram silentes, devendo ser considerados revéis, nos termos do art. 12, § 3º, da Lei 8.443/1992.
ANÁLISE DOS PRESSUPOSTOS DE PROCEDIBILIDADE DA IN/TCU 71/2012
Avaliação de Viabilidade do Exercício do Contraditório e Ampla Defesa
Verifica-se que não houve o transcurso de mais de dez anos desde o fato gerador sem que tenha havido a notificação dos responsáveis pela autoridade administrativa federal competente (art. 6º, inciso II, c/c art. 19 da IN/TCU 71/2012, modificada pela IN/TCU 76/2016) , uma vez que o fato gerador da irregularidade sancionada ocorreu em 12/2/2010, e os responsáveis foram notificados sobre as irregularidades pela autoridade administrativa competente conforme abaixo:
1. Associação de Bugueiros e Motociclistas de Aracati e Canoa Quebrada - Abmacq, por meio do ofício acostado à peça 38, recebido em 9/10/2017, conforme AR (peça 40) .
1. Alberico Pignata do Bonfim Junior, por meio do edital acostado à peça 41, publicado em 8/11/2017.
Valor de Constituição da TCE 	
Verifica-se, ainda, que o valor atualizado do débito apurado (sem juros) em 1/1/2017 é de R$ 314.188,58, portanto superior ao limite mínimo de R$ 100.000,00, na forma estabelecida conforme os arts. 6º, inciso I, e 19 da IN/TCU 71/2012, modificada pela IN/TCU 76/2016. 
OUTROS PROCESSOS/DÉBITOS NOS SISTEMAS DO TCU COM OS MESMOS RESPONSÁVEIS
Informa-se que não foi encontrado débito imputável aos responsáveis em outros processos no Tribunal.
A tomada de contas especial está, assim, devidamente constituída e em condição de ser instruída.
EXAME TÉCNICO
Da validade das notificações:
Preliminarmente, cumpre tecer breves considerações sobre a forma como são realizadas as comunicações processuais no TCU. A esse respeito, destacam-se o art. 179, do Regimento Interno do TCU (Resolução 155, de 4/12/2002) e o art. 4º, inciso III, § 1º, da Resolução TCU 170, de 30 de junho de 2004, in verbis:
Art. 179. A citação, a audiência ou a notificação, bem como a comunicação de diligência, farse-ão:
I - mediante ciência da parte, efetivada por servidor designado, por meio eletrônico, fac-símile, telegrama ou qualquer outra forma, desde que fique confirmada inequivocamente a entrega da comunicação ao destinatário;
II - mediante carta registrada, com aviso de recebimento que comprove a entrega no endereço do destinatário;
III - por edital publicado no Diário Oficial da União, quando o seu destinatário não for localizado
 (...) 
Art. 3º As comunicações serão dirigidas ao responsável, ou ao interessado, ou ao dirigente de órgão ou entidade, ou ao representante legal ou ao procurador constituído nos autos, com poderes expressos no mandato para esse fim, por meio de:
I - correio eletrônico, fac-símile ou telegrama;
II - servidor designado;
III - carta registrada, com aviso de recebimento;
IV - edital publicado no Diário Oficial da União, quando o seu destinatário não for localizado, nas hipóteses em que seja necessário o exercício de defesa.
Art. 4º. Consideram-se entregues as comunicações:
I - efetivadas conforme disposto nos incisos I e II do artigo anterior, mediante confirmação da ciência do destinatário;
II - realizadas na forma prevista no inciso III do artigo anterior, com o retorno do aviso de recebimento, entregue comprovadamente no endereço do destinatário;
III - na data de publicação do edital no Diário Oficial da União, quando realizadas na forma prevista no inciso IV do artigo anterior.
§ 1º O endereço do destinatário deverá ser previamente confirmado mediante consulta aos sistemas disponíveis ao Tribunal ou a outros meios de informação, a qual deverá ser juntada ao respectivo processo.
 (...) 
Bem se vê, portanto, que a validade da citação via postal não depende de que o aviso de recebimento seja assinado pelo próprio destinatário da comunicação, o que dispensa, no caso em tela, a entrega do AR em 'mãos próprias'. A exigência da norma é no sentido de o Tribunal verificar se a correspondência foi entregue no endereço correto, residindo aqui a necessidade de certeza inequívoca. 
Não é outra a orientação da jurisprudência do TCU, conforme se verifica dos julgados a seguir transcritos:
São válidas as comunicações processuais entregues, mediante carta registrada, no endereço correto do responsável, não havendo necessidade de que o recebimento seja feito por ele próprio (Acórdão 3648/2013-TCU-Segunda Câmara, Relator Min. José Jorge) ;
É prescindível a entrega pessoal das comunicações pelo TCU, razão pela qual não há necessidade de que o aviso de recebimento seja assinado pelo próprio destinatário. Entregandose a correspondência no endereço correto do destinatário, presume-se o recebimento da citação. (Acórdão 1019/2008-TCU-Plenário, Relator Min. Benjamin Zymler) ;
As comunicações do TCU, inclusive as citações, deverão ser realizadas mediante Aviso de Recebimento - AR, via Empresa Brasileira de Correios e Telégrafos, bastando para sua validade que se demonstre que a correspondência foi entregue no endereço correto. (Acórdão 1526/2007-TCU-Plenário, Relator Min. Aroldo Cedraz) .
A validade do critério de comunicação processual do TCU foi referendada pelo Supremo Tribunal Federal, nos termos do julgamento do MS-AgR 25.816/DF, por meio do qual se afirmou a desnecessidade da ciência pessoal do interessado, entendendo-se suficiente a comprovação da entrega do 'AR' no endereço do destinatário:
Ementa: agravo regimental. Mandado de segurança. Desnecessidade de intimação pessoal das decisões do tribunal de contas da união. art. 179 do regimento interno do TCU. Intimação do ato impugnado por carta registrada, iniciado o prazo do art. 18 da lei nº 1.533/51 da data constante do aviso de recebimento. Decadência reconhecida. Agravo improvido.
O envio de carta registrada com aviso de recebimento está expressamente enumerado entre os meios de comunicação de que dispõe o Tribunal de Contas da União para proceder às suas intimações.
O inciso II do art. 179 do Regimento Interno do TCU é claro ao exigir apenas a comprovação da entrega no endereço do destinatário, bastando o aviso de recebimento simples. 
Da revelia dos responsáveis Associação de Bugueiros e Motociclistas de Aracati e Canoa Quebrada - Abmacq e Alberico Pignata do Bonfim Junior
No caso vertente, a citação do responsável Alberico Pignata do Bonfim Junior se deu em endereços constantes na base de dados da Receita custodiada pelo TCU (peça 70) .
Já quanto à Associação de Bugueiros e Motociclistas de Aracati e Canoa Quebrada - Abmacq, devido ao insucesso de realizar a citação em endereços constantes na base de dados da Receita custodiada pelo TCU (peça 71) , buscou-se a notificação em endereços provenientes das bases de dados públicas custodiadas pelo TCU e das bases de dados do próprio TCU. A entrega dos ofícios citatórios nesses endereços não ficou comprovada, razão pela qual promoveu-se a notificação por edital publicado no Diário Oficial da União (peça 72) .
Importante destacar que, antes de promover a citação por edital, para assegurar a ampla defesa, buscaram-se outros meios possíveis para localizar e citar a Associação de Bugueiros e Motociclistas de Aracati e Canoa Quebrada - Abmacq, nos limites da razoabilidade, fazendo juntar aos autos informação comprobatória dos diferentes meios experimentados que restaram frustrados, tal como se demonstrou no item anterior da presente instrução (Acórdão 4851/2017-TCU-Primeira Câmara, Relator Min. Augusto Sherman) .
Nos processos do TCU, a revelia não leva à presunção de que seriam verdadeiras todas as imputações levantadas contra os responsáveis, diferentemente do que ocorre no processo civil, em que a revelia do réu opera a presunção da verdade dos fatos narrados pelo autor (Acórdão 1009/2018-TCU-Plenário, Relator Min. Bruno Dantas; 2369/2013 - TCU - Plenário, Relator Min. Benjamin Zymler e 2449/2013 - TCU - Plenário, Relator Min. Benjamin Zymler) . Dessa forma, a avaliação da responsabilidade do agente não pode prescindir da prova existente no processo ou para ele carreada. 
Ao não apresentar sua defesa, os responsáveis deixaram de produzir prova da regular aplicação dos recursos sob sua responsabilidade, em afronta às normas que impõem aos gestores públicos a obrigação legal de, sempre que demandados pelos órgãos de controle, apresentar os documentos que demonstrem a correta utilização das verbas públicas, a exemplo do contido no art. 93 do Decreto-Lei 200/1967: 'Quem quer que utilize dinheiros públicos terá de justificar seu bom e regular emprego na conformidade das leis, regulamentos e normas emanadas das autoridades administrativas competentes.' 
Mesmo as alegações de defesa não sendo apresentadas, considerando o princípio da verdade real que rege esta Corte, procurou-se buscar, em manifestações dos responsáveis na fase interna desta Tomada de Contas Especial, se havia algum argumento que pudesse ser aproveitado a seu favor. 
Os argumentos apresentados na fase interna (peça 32) não elidem as irregularidades apontadas.
Em se tratando de processo em que a parte interessada não se manifestou acerca das irregularidades imputadas, não há elementos para que se possa efetivamente aferir e reconhecer a ocorrência de boa-fé na conduta dos responsáveis, podendo este Tribunal, desde logo, proferir o julgamento de mérito pela irregularidade das contas, conforme os termos dos §§ 2º e 6º do art. 202 do Regimento Interno do TCU. (Acórdão 2064/2011-TCU-Primeira Câmara (relator Min. Ubiratan Aguiar) , 6.182/2011-TCU-1ª Câmara (relator Min. Weber de Oliveira) , 4.072/2010-TCU-1ª Câmara (Relator Min. Valmir Campelo) , 1.189/2009-TCU-1ª Câmara (Relator Min. Marcos Bemquerer) , 731/2008-TCU-Plenário (Relator Min. Aroldo Cedraz) . Ressalte-se que a análise da boa-fé relativa a pessoa jurídica de direito privado é realizada considerando as condutas de seus administradores, uma vez que os atos destes obrigam a pessoa jurídica, desde que exercidos nos limites dos poderes definidos no ato constitutivo do ente, nos termos do art. 47 do Código Civil (Acórdão 1723/2016-TCU-Plenário, Ministro-Relator Raimundo Carrero) .
Dessa forma, os responsáveis Associação de Bugueiros e Motociclistas de Aracati e Canoa Quebrada - Abmacq e Alberico Pignata do Bonfim Junior devem ser considerados revéis, nos termos do art. 12, § 3º, da Lei 8.443/1992, devendo as contas serem julgadas irregulares, condenando-os solidariamente ao débito apurado.
Prescrição da Pretensão Punitiva
Vale ressaltar que a pretensão punitiva do TCU, conforme Acórdão 1441/2016-TCU-Plenário, Relator Min. Benjamin Zymler, que uniformizou a jurisprudência acerca dessa questão, subordina-se ao prazo geral de prescrição indicado no art. 205 do Código Civil, que é de dez anos, contado da data de ocorrência da irregularidade sancionada, nos termos do art. 189 do Código Civil, sendo este prazo interrompido pelo ato que ordenar a citação, a audiência ou a oitiva dos responsáveis.
No caso em exame, ocorreu a prescrição, uma vez que a irregularidade sancionada ocorreu em 12/2/2010, e o ato de ordenação da citação ocorreu em 27/5/2020.
CONCLUSÃO
Em face da análise promovida na seção 'Exame Técnico', verifica-se que os responsáveis Associação de Bugueiros e Motociclistas de Aracati e Canoa Quebrada - Abmacq e Alberico Pignata do Bonfim Junior não lograram comprovar a boa e regular aplicação dos recursos, instados a se manifestar, optaram pelo silêncio, configurando a revelia, nos termos do § 3º, do art. 12, da Lei 8.443/1992. Ademais, inexistem nos autos elementos que demonstrem a boa-fé dos responsáveis ou a ocorrência de outras excludentes de culpabilidade.
Verifica-se também que houve a prescrição da pretensão punitiva, conforme análise já realizada.
Tendo em vista que não constam dos autos elementos que permitam reconhecer a boa-fé dos responsáveis, sugere-se que as suas contas sejam julgadas irregulares, nos termos do art. 202, § 6º, do Regimento Interno do TCU, com a imputação do débito atualizado monetariamente e acrescido de juros de mora, nos termos do art. 202, § 1º do Regimento Interno do TCU, descontado o valor eventualmente recolhido.
Por fim, como não houve elementos que pudessem modificar o entendimento acerca das irregularidades em apuração, mantém-se a matriz de responsabilização presente na peça 58.
PROPOSTA DE ENCAMINHAMENTO
Diante do exposto, submetemos os autos à consideração superior, propondo ao Tribunal:
considerar revéis os responsáveis Associação de Bugueiros e Motociclistas de Aracati e Canoa Quebrada - Abmacq (CNPJ: 04.861.664/0001-04) e Alberico Pignata do Bonfim Junior (CPF: XXX.359.651-XX) , para todos os efeitos, dando-se prosseguimento ao processo, com fulcro no art. 12, § 3º, da Lei 8.443/1992; 
julgar irregulares, nos termos dos arts. 1º, inciso I, 16, inciso III, alíneas b e c, da Lei 8.443/1992, c/c os arts. 19 e 23, inciso III, da mesma Lei, as contas dos responsáveis Associação de Bugueiros e Motociclistas de Aracati e Canoa Quebrada - Abmacq (CNPJ: 04.861.664/0001-04) e Alberico Pignata do Bonfim Junior (CPF: XXX.359.651-XX) , condenando-os solidariamente ao pagamento das importâncias a seguir especificadas, atualizadas monetariamente e acrescidas dos juros de mora, calculadas a partir das datas discriminadas até a data da efetiva quitação do débito, fixando-lhes o prazo de quinze dias, para que comprovem, perante o Tribunal, o recolhimento das referidas quantias aos cofres do Tesouro Nacional, nos termos do art. 23, inciso III, alínea 'a', da citada lei, c/c o art. 214, inciso III, alínea 'a', do Regimento Interno do TCU.  
		Débito relacionado ao responsável Alberico Pignata do Bonfim Junior (CPF: XXX.359.651-XX) em solidariedade com Associação de Bugueiros e Motociclistas de Aracati e Canoa Quebrada - Abmacq (CNPJ: 04.861.664/0001-04) :
	Data de ocorrência
	Valor histórico (R$) 

	12/2/2010
	199.980,00

Valor atualizado do débito (com juros) em 14/12/2020: R$ 458.736,89.
autorizar, desde logo, a cobrança judicial das dívidas, caso não atendidas as notificações, na forma do disposto no art. 28, inciso II, da Lei 8.443/1992;
autorizar também, desde logo, se requerido, com fundamento no art. 26, da Lei 8.443, de 1992, c/c o art. 217, §§ 1º e 2º do Regimento Interno do TCU, o parcelamento da (s) dívida (s) em até 36 parcelas, incidindo, sobre cada parcela, corrigida monetariamente, os correspondentes acréscimos legais, fixando-lhe o prazo de quinze dias, a contar do recebimento da notificação, para comprovar, perante o Tribunal, o recolhimento da primeira parcela, e de trinta dias, a contar da parcela anterior, para comprovar os recolhimentos das demais parcelas, devendo incidir, sobre cada valor mensal, atualizado monetariamente, os juros de mora devidos, no caso do débito, na forma prevista na legislação em vigor, alertando os responsáveis de que a falta de comprovação do recolhimento de qualquer parcela importará o vencimento antecipado do saldo devedor, nos termos do § 2º do art. 217 do Regimento Interno deste Tribunal; 
enviar cópia do Acórdão a ser prolatado à Procuradoria da República no Estado de CE, nos termos do § 3º do art. 16 da Lei 8.443/1992, c/c o § 7º do art. 209 do Regimento Interno do TCU, para adoção das medidas cabíveis; e
enviar cópia do Acórdão que vier a ser proferido ao Ministério do Turismo e aos responsáveis, para ciência;
informar à Procuradoria da República no Estado de CE, ao Ministério do Turismo e aos responsáveis que a presente deliberação, acompanhada do Relatório e do Voto que a fundamenta, está disponível para a consulta no endereço www.tcu.gov.br/acordaos, além de esclarecer que, caso requerido, o TCU poderá fornecer sem custos as correspondentes cópias, de forma impressa; e
informar à Procuradoria da República no Estado de CE que, nos termos do parágrafo único do art. 62 da Resolução TCU 259/2014, os procuradores e membros do Ministério Público credenciados nesta Corte podem acessar os presentes autos de forma eletrônica e automática, ressalvados apenas os casos de eventuais peças classificadas como sigilosas, as quais requerem solicitação formal."
É o relatório.

não há

Subprocurador-Geral Lucas Rocha Furtado.

TOMADA DE CONTAS ESPECIAL. CONVÊNIO, CUJO OBJETO ERA A REALIZAÇÃO DO II MOTOFEST ARACANOA. IRREGULARIDADES NA EXECUÇÃO FÍSICA E FINANCEIRA. NÃO DEMONSTRAÇÃO DA BOA E REGULAR APLICAÇÃO DOS RECURSOS. CITAÇÃO. REVELIA. CONTAS IRREGULARES. DÉBITO.

TOMADA DE CONTAS ESPECIAL (TCE)

Secretaria de Controle Externo de Tomada de Contas Especial (SecexTCE).

Trago ao colegiado tomada de contas especial instaurada pelo Ministério do Turismo, em desfavor de Associação de Bugueiros e Motociclistas de Aracati e Canoa Quebrada - Abmacq e Alberico Pignata do Bonfim Junior, em razão de não comprovação da regular aplicação dos recursos repassados pela União por meio do Convênio 01668/2009, registro Siafi 723135, firmado entre aquele Ministério e a Associação, que tinha por objeto a realização  do "II MOTOFEST ARACANOA".
2.	No âmbito do Tribunal, os responsáveis foram regularmente citados pelas irregularidades a seguir especificadas, conforme instrução que orientou a citação, às peças 59/61:
	"Irregularidade 1: na¿o comprovac¿a¿o da regular execuc¿a¿o financeira do conve¿nio.
	Fundamentac¿a¿o para o encaminhamento:
	A execuc¿a¿o financeira na¿o foi comprovada devido a ause¿ncia de documentos de 	transfere¿ncias banca¿rias/saques que evidenciem que as quantias retiradas da conta 	banca¿ria especi¿fica do conve¿nio foram transferidas a¿s empresas fornecedoras/prestadoras 	de servic¿os contratadas pela entidade convenente, conforme os exames realizados pelo 	o¿rga¿o concedente a¿s pec¿as 28 e 37. A ause¿ncia desses documentos impede estabelecer o 	nexo causal entre o objeto executado e os recursos do conve¿nio, de modo que a boa e regular 	execuc¿a¿o financeira do ajuste resta na¿o demonstrada.
	Irregularidade 2: na¿o comprovac¿a¿o da execuc¿a¿o fi¿sica do objeto do conve¿nio.
	Fundamentac¿a¿o para o encaminhamento:
	Cabe ao convenente comprovar a correta execuc¿a¿o fi¿sica de todos os itens previstos no 	plano de trabalho.
	Conforme se extrai dos pareceres te¿cnicos presentes a¿s pec¿as 27 e 36, a entidade convenente 	na¿o logrou comprovar a realizac¿a¿o dos itens previstos no plano de trabalho, ou mesmo, a 	realizac¿a¿o do evento, visto que na¿o apresentou documentos comprobato¿rios da execuc¿a¿o 	fi¿sica.
	
	Irregularidade 3: na¿o apresentac¿a¿o de declarac¿a¿o de gratuidade do evento, nem de 	demonstrativo de utilizac¿a¿o, dos montantes arrecadados com a venda de ingressos, no 	objeto do conve¿nio. 
	Fundamentac¿a¿o para o encaminhamento:
	A apresentac¿a¿o de declarac¿a¿o de gratuidade do evento ou a demonstrac¿a¿o dos montantes 	arrecadados com a venda de ingressos em shows e eventos ou venda de bens e servic¿os 	produzidos ou fornecidos no a¿mbito do conve¿nio visam assegurar que os valores 	arrecadados sejam revertidos para a consecuc¿a¿o do objeto ou recolhidos a¿ conta do 	concedente."
3.	Constam dos autos os comprovantes de que os responsáveis tomaram ciência das citações (AR às peças 40, 86 e 88 e Edital à peça 81) , entretanto, conforme registra a unidade técnica, deixaram transcorrer sem resposta o prazo para apresentação de alegações de defesa ou para recolhimento do débito apontado, devendo o Tribunal considerá-los revéis para todos os efeitos, dando-se prosseguimento ao processo, nos termos do §3º do art. 12 da Lei 8.443/1992.
4.	No mérito, acolho a íntegra da instrução da unidade técnica, homologada pelo Ministério Público junto ao TCU, cujos fundamentos adoto como razões de decidir, sem prejuízo dos breves comentários a seguir.
5.	Verifico da instrução técnica que as irregularidades estão adequadamente caracterizadas e representam substratos factuais para o julgamento das contas do Sr. Alberico Pignata do Bonfim Junior e da Associação de Bugueiros e Motociclistas de Aracati e Canoa Quebrada - Abmacq, porquanto tais responsáveis não lograram elidir as irregularidades apontadas e tampouco conseguiram justificar as condutas que lhe foram atribuídas, acarretando prejuízos ao erário.
6.	Com efeito, a instrução técnica consignou os elementos necessários para caracterizar as condutas inquinadas, o nexo de causalidade entre estas e as irregularidades geradoras do dano e restou configurada conduta ao menos culposa do gestor da Associação, conforme resumido na peça instrutiva e reproduzido no relatório que antecede este voto. 
7.	Além disso, o valor do dano foi adequadamente quantificado, especificado o correspondente valor nominal e a respectiva data de ocorrência, nos termos da legislação de regência, conforme expresso na instrução técnica que orientou a citação dos responsáveis (peças 59/61) , bem como na instrução de mérito.
8.	Concordo, também, com o exame técnico, quando propõe, com a concordância do Ministério Público junto ao TCU que, diante da revelia do Sr. Alberico Pignata do Bonfim Junior e da Associação de Bugueiros e Motociclistas de Aracati e Canoa Quebrada - Abmacq, da ausência de elementos capazes de elidir as irregularidades que lhes foram atribuídas e inexistindo nos autos elementos que permitam concluir pela ocorrência de boa-fé ou de outros excludentes de culpabilidade nas condutas, as suas contas sejam julgadas irregulares e que os responsáveis sejam condenados solidariamente em débito, nos termos indicados pela unidade instrutiva.
9.	Por fim, acolho igualmente o exame técnico quando aponta a ocorrência da prescrição punitiva do Tribunal no presente caso, pelos motivos que especifica, verbis:
"34.	Vale ressaltar que a pretensão punitiva do TCU, conforme Acórdão 1441/2016-TCU-Plenário, Relator Min. Benjamin Zymler, que uniformizou a jurisprudência acerca dessa questão, subordina-se ao prazo geral de prescrição indicado no art. 205 do Código Civil, que é de dez anos, contado da data de ocorrência da irregularidade sancionada, nos termos do art. 189 do Código Civil, sendo este prazo interrompido pelo ato que ordenar a citação, a audiência ou a oitiva dos responsáveis.
35.	No caso em exame, ocorreu a prescrição, uma vez que a irregularidade sancionada ocorreu em 12/2/2010, e o ato de ordenação da citação ocorreu em 27/5/2020."
	Ante todo o exposto, em linha com os pareceres da unidade técnica e do Ministério Público junto ao TCU, voto no sentido de que o Tribunal acolha a minuta de acórdão que ora submeto ao Colegiado.
TCU, Sala das Sessões Ministro Luciano Brandão Alves de Souza, em 20 de abril de 2021.
Ministro JOÃO AUGUSTO RIBEIRO NARDES
Relator